臺灣彰化地方法院民事判決　94年度訴字第386號
原　　　告　戊○○
　　　　　　　　　　　　7號
訴訟代理人　黃精良律師
複代理人　　甲○○
被　　　告　己○○
訴訟代理人　乙○○
上列當事人間請求拆屋還地事件，本院於民國94年11月17日言詞
辯論終結，判決如下：
    主  文
原告之訴及假執行之聲請均駁回。
訴訟費用由原告負擔。
    事實及理由
一、本件原告起訴主張：
  (一)坐落彰化縣員林鎮○○段第五八二之二地號、面積一三五‧
    二一平方公尺、同段第五九五地號、面積二五四‧二三平方
    公尺二筆土地及坐落其上門牌號碼為員林鎮○○路○段三三
    四號、三三六號及鐵架造平房等三棟建築物均為被告配偶游
    炎清於民國九十年七月十六日向原告所購買，當時約定甲方
    （即買方）同意辦理交屋之同時，切結員林鎮○○段第五八
    二之二地號在重建時應退縮東側一公尺，契約書第十一條並
    規定「本約不動產所有權移轉登記，乙方同意甲方自由指定
    自己以外之名義人為權利人，如係耕地所指定之權利人應能
    取得自耕能力者為限，並擔保所指定名義人對本契約應與甲
    方負完全連帶保證責任。」、第十六條規定「本件買賣立約
    人如係代理配偶或子女或他人簽約時，保證確已取得代理權
    屬實，除應連帶履行本約外，如有不實願負法律上一切責任
    。」，被告即是根據契約書第十一條之規定取得所有權，另
    契約書中其他特約事項約定被告願就上開五八二之二地號土
    地退縮一公尺，係因為原告所留之路願無償予被告通行使用
    ，被告目前亦有在系爭道路上開側門通行使用，原告於裏地
    內所留之道路原本即留九公尺寬，為期前後寬度劃一，才擬
    維持九公尺寬，被告及其配偶當初均同意才會在契約書其他
    特約事項為上述約定。依據不動產買賣契約書第三條之約定
    ，買受人游炎清均以被告為發票人之支票支付價金，移轉及
    分割登記予被告時，被告均有蓋章，完成移轉登記後，該二
    筆土地經合併為員林鎮○○○段第三四二地號，始發現多登
    記予被告，原告要求被告將多登記之土地面積歸還原告，被
    告也為此特別分割出同地段第三四二之一地號土地，由原告
    買回，顯見被告對於系爭土地之買賣細節難諉為不知，故被
    告雖非契約當事人，仍依契約書第十一條之約定，負履行契
    約之義務，且依最高法院七十一年台上字第七三四號判決意
    旨，本件為利他契約，依民法第二百七十條規定，第三人利
    益契約之債務人，得由契約所生之一切抗辯，對抗受益之第
    三人（孫森焱著民法債編總論下冊第八五五頁）。而第三人
    享有之抗辯既得對抗債權人，自亦得對抗受益之第三人。系
    爭土地建物既是由游炎清出面向原告承買，並依契約書第十
    一條之規定直接登記予被告，即屬典型之利他契約，原告依
    民法第二百一十條規定前條債務人，得以契約所生之一切抗
    辯，對抗受益之第三人即被告，被告不得推卸責任，被告未
    履行契約約定退縮一公尺蓋屋，原告依契約之約定自得請求
    其將系爭爭議部分之建物拆除，被告主張應由原告向其配偶
    游炎清追討，顯無理由。
  (二)證人丙○○證稱簽約前有談到退縮一公尺之事，而契約書其
    他特約事項開宗明義即批明甲方（即買方）同意於辦理交屋
    之同時，應切結員林鎮○○段五八二之二地號在重建時應退
    縮東側一公尺等字樣，可見雙方確有約定在買方將來重建時
    應退縮東側一公尺之事實，雖事後被告有再分割出第三四二
    之一地號土地由原告買回，並非原告多登記予被告，而係以
    每坪十幾萬元之高價向被告買回，則被告於重建時自應由原
    告向伊買回來之上開第三四二之一二地號土地之西端地籍線
    起退縮一公尺，方符合買賣之真意。另契約條款既未載明退
    縮之長度（即員水路起之深度），自應由員水路算起退縮至
    三四二地號土地之東北端止，詎被告在重建時竟絲毫未退縮
    ，顯有違約，既然特約事項約定買方將來在所買之土地上重
    建時應退縮一公尺，則其真意當然是指應自所買取得之土地
    地籍線算起退縮一公尺，而事後買方又將割出第三四二之一
    地號土地賣予賣方，則一公尺自應由第三四二之二地號土地
    之西端地籍線算起，不能自原告向伊買回之第三四二之一地
    號土地之東側地籍線算起，始符誠信，因為原來約定應退縮
    一公尺之土地既無約定由原告蓋屋，亦無約定該部分土地應
    由原告向伊承租，則其真意甚顯作為空地使用，讓原告所有
    之第三四一第號路地能寬一點，以便增加原告裡地之價值，
    而被告退縮後亦可利用原告第三四一第號土地出入，如此互
    惠互利，被告才肯退一公尺。證人丁○○證稱契約中特約事
    項第四條補充第一條即稱向東側退縮一公尺之範圍土地返還
    給賣方戊○○，且也確實分割出這部分移轉回去云云，證詞
    並不實在，若依如此，則為何分割出第三四二之一地號土地
    寬度未達一公尺，何以未從頭至尾均留一公尺？至於丁○○
    另證稱分割移轉之事情也是伊替他們辦的，辦好之後雙方沒
    有爭議云云，亦有偏頗，因分割移轉之事，是原告向被告買
    回的，此為雙方當事人所同意，當然不會爭議，是事後被告
    重建時未依約退縮一公尺，才會發生爭議，此與代書辦理產
    權移轉登記無關，故未向丁○○告知，不能以原告未向丁○○告知，即認為被告已履約。丁○○亦證稱伊擬完買賣契約
    書之後有將內容念給兩造聽，己○○也有在場，雙方沒有表
    示反對意見，就在契約上簽名，該證人僅此句話實在，則既
    然有念契約書給被告聽，而契約書第十一條亦有規定，則被
    告對應退縮一公尺之約定，不能諉為不知即不負履行之責等
    情。並聲明：(一)被告應將坐落彰化縣員林鎮○○○段第三四
    二地號內如附圖所示（甲）案Ａ部分面積０‧０００六四三
    公頃之一樓建物及（乙）案Ａ部分面積０‧００一四三一公
    頃之二樓建物拆除。(二)願供擔保請准宣告假執行。
二、被告則以：
  (一)依原告所舉九十年七月十六日之不動產買賣契約書所載，買
    賣契約之當事人為原告戊○○及訴外人游炎清，則本件訴訟
    標的之法律關係主體並非被告，原告率以與契約無涉之第三
    人即被告為起訴請求之對象，顯屬當事人不適格，欠缺權利
    保護要件。又所謂利益第三人契約乃指「以契約訂定向第三
    人為給付者，要約人得請求債務人向第三人為給付，其第三
    人對於債務人亦有直接請求給付之權」，我國民法第二百六
    十九條第一項定有明文。詳言之，當事人以契約約定債務人
    向第三人為給付，其契約所生之債權直接歸屬於第三人之契
    約，為學理上所稱之（真正）第三人利益契約，亦即第三人
    雖非契約當事人，得因契約當事人之第三人利益約款，而取
    得契約債權，並得向債務人請求給付。然第三人終究非契約
    之當事人，亦非如第三人負擔契約之負有任何給付義務。而
    學理上所稱之「縮短給付」或「不真正利益第三人契約」乃
    指債務人為了節省給付之過程，乃與債務人約定，使其直接
    向契約外之第三人給付。此與一般契約並無不同，唯一不同
    者，就第三人之法律地位而言，第三人不因此成為契約當事
    人，更非系爭向第三人給付契約之債權人。所以屆時債務人
    未依約向第三人為給付，第三人也不能向債務人主張任何權
    利，僅得依其與債權人之間之內部關係主張權利。查系爭契
    約之當事人為原告與訴外人游炎清，而被告雖經原告與訴外
    人約定為系爭買賣契約之登記名義人，然並未因此取得直接
    請求債務人（即原告）履行或給付之權利。且本件訴外人之
    所以與原告約定將系爭買賣之標的物逕予給付被告，不過係
    夫妻間之理財而縮短給付之過程而已。是揆諸上開法理，本
    件屬一種縮短給付之過程，與民法第二百六十九條第一項所
    稱之利益第三人契約尚屬有間，至多僅能稱為不真正利益第
    三人契約。原告爰引最高法院七十一年台上字第七三四號判
    決意指，主張被告本於買賣契約對原告負有一定之給付義務
    ，惟系爭買賣契約之法律關係僅存於原告與訴外人游炎清之
    間，並非如上開判決意指存在於被告與訴外人間，再者，被
    告亦未如上開判決所指有簽章於系爭契約書中，是上開判決
    與本件容有不同，要難逕予援用。又原告驟引最高法院八十
    年度台上字第一四一九號判決為其主張云云，然成立利益第
    三人契約之後，於焉始生民法第二百六十九條第二項所規範
    之契約當事人之撤銷、變更權，以衡平契約當事人與第三人
    之權義關係，是民法第二百六十九條第二項之適用，係以該
    條第一項之成立為其前提，原告驟以上開判決等為爰引主張
    之依據，論及撤銷與變更云云，容有誤解。退萬步而言，縱
    本件係利益第三人契約，亦或不真正利益第三人契約，則債
    之給付對象應係被告。蓋利他契約係指「向第三人給付契約
    」，亦即將契約當事人間之給付，歸由契約以外之第三人所
    受領與享有，至要約人與債務人間之補償關係為何，則係另
    一事，且非所問。是本件倘如原告所稱係第三人利益契約，
    則均應係「原告向被告為給付行為」。系爭買賣契約書其特
    約事項之相對人均係訴外人游炎清，被告雖為游炎清之配偶
    ，然本諸個人責任原則及人格終究為各自獨立之法主體，本
    件訴訟標的係本於契約之債權，被告自不受其拘束，原告對
    被告並無請求權基礎。另證人丁○○於九十四年十一月三日
    庭訊證稱被告之配偶己○○於簽訂買賣契約時亦有在場，也
    知道其他特約事項等語，此益明系爭買賣之相對人及退縮特
    約並非被告，在場並不能等同於同意。
  (二)特約事項所稱之退縮一公尺即係指所分割之員林鎮○○○段
    第三四二之一地號土地：土地代書丁○○於九十四年十一月
    三日證稱：「契約書是我寫的…而且也確實分割出這部分移
    轉回去…九十年十月十六日應返還登記給戊○○，與第一條
    、第四條所約定的是同一件事情…後來分割出三四二之一地
    號土地即是其他約定事項所稱賣方要分割並返還一公尺給買
    方之範圍」、「依照買賣契約書所載並沒有約定於分割轉回
    後五八二之二地號土地還要在退一公尺給原告」等語，足證
    就退縮一公尺之特約（不論債務人為何人），原告即債權人
    均已受領給付而獲清償，其特約事項之債權債務關係因之而
    消滅，不得再執此約定而更行請求。並聲明：(一)原告之訴駁
    回。(二)如受不利判決，願供擔保免為假執行。
三、查原告起訴主張坐落彰化縣員林鎮○○段第五八二之二地號
    、面積一三五‧二一平方公尺、同段第五九五地號、面積二
    五四‧二三平方公尺二筆土地及坐落其上門牌號碼為員林鎮
    ○○路○段三三四號、三三六號及鐵架造平房等三棟建築物
    為被告之配偶游炎清於九十年七月十六日向原告所購買，契
    約書第十一條規定「本約不動產所有權移轉登記，乙方同意
    甲方自由指定自己以外之名義人為權利人，如係耕地所指定
    之權利人應能取得自耕能力者為限，並擔保所指定名義人對
    本契約應與甲方負完全連帶保證責任。」，原告於九十年十
    月十二日將上開房地移轉登記予游炎清指定之被告，後上開
    二筆土地合併為新員水段三四二地號，被告並於九十年十一
    月十六日就此筆土地另分割出同地段三四二之一地號土地、
    面積十二．八五平方公尺，賣回予原告並移轉登記等情，業
    據其提土地登記謄本、不動產買賣契約書為證，復為被告所
    不爭執，原告此部分之主張堪信為真。
四、按第三人負擔契約，係屬涉他契約之一種，即其契約之給付
    義務由契約外之第三人負擔，而第三人並不因他人契約之訂
    定，而負有給付之義務，因其非契約之當事人，故不受其拘
    束，而第三人既不負給付之義務，則其給付與否，純屬自由
    ，於其不為給付時為維護交易之安全，債務人即須負損害賠
    償責任，此民法第二百六十八條規定「契約當事人之一方，
    約定由第三人對於他方為給付者，於第三人不為給付時，應
    負損害賠償責任」所由設之理由。查依系爭買賣契約第十一
    條前段「本約不動產所有權移轉登記，乙方同意甲方自由指
    定自己以外之名義人為權利人」之約定，應屬民法第二百六
    十九條第一項之利他契約，即約定向第三人為之，第三人並
    有向債務人直接請求給付之權利，固亦有不履行給付之損害
    賠償請求權，於本件而言第三人即為買方游炎清所指定之所
    有權移轉登記名義人被告，而契約第十一條後段關於「如係
    耕地所指定之權利人應能取得自耕能力者為限，並擔保所指
    定名義人對本契約應與甲方負完全連帶保證責任」之約定，
    依其文義則係約定買方游炎清應擔保指定移轉登記名義人對
    本契約與游炎清負連帶保證責任，並非約定買方之義務即直
    接由買方指定之名義人負擔，顯與第三人負擔契約不符，況
    被告並未於契約中簽名同意擔任游炎清之連帶保證人，自不
    得以該約定拘束之。縱可認屬第三人負擔契約，該第三人亦
    不因他人契約之訂定，而負有給付之義務。且稱買賣者，謂
    當事人約定一方移轉財產權於他方，他方支付價金之契約，
    本件兩造對於買賣價金及標的物，均已相互履行交付之義務
    ，並無違約情事。至於在買賣契約內之其他特約事項，另行
    約定游炎清同意在員水段五八二之二地號土地重建時退縮東
    側一公尺之義務，雖為買賣契約內容之一部分，但究屬從屬
    之債務而已，此項從屬之不作為債務，無論應由游炎清自己
　　履行，或可認應由被告履行，倘不為履行，亦僅債務人游炎
　  清對原告負有民法第二百二十七條或第二百六十八條之損害
    賠償責任而已，原告對第三人即被告並無直接請求其履行該
    義務之權利存在，原告自不得依契約書第十一條逕向被告請
    求履行從屬債務，應堪認定。
五、又原告主張系爭買賣契約其他特約事項除約定游炎清應將三
    四二地號土地以牆壁外牆為準分割出一米範圍之土地賣回予
    原告外，尚須於重建時再就分割後之三四二地號土地退縮東
    側一公尺，此為兩個不同之約定云云，被告則辯稱：自系爭
    三四二地號土地分割出之同地段第三四二之一地號土地，即
    係特約事項所約定應退縮東側一公尺土地，游炎清已依約將
    該土地賣回移轉予原告而履行完畢，原告不得再請求退縮一
    公尺土地等語。查證人丁○○到庭證稱：「契約書是我寫的
    ，戊○○賣土地給游炎清，當時土地上還有建物，結構如買
    賣契約書上所寫，其他約定事項第一條約定重建時應退縮
    582之2地號土地東側一公尺，買賣契約時登記之後有測量，
    第四條補充第一條即將向東側退縮一公尺的範圍土地，返還
    給賣方戊○○而且也確實分割出這部分移轉回去，價金部分
    戊○○有將返還的這一公尺範圍的土地價金還給游炎清，其
    他特約事項的第五條的部分是我事後再填上去的，可能是沒
    有用複寫，所以只填寫原告的契約書上，漏了再把被告那一
    份填上去，九十年十月十六日應返還登記給戊○○，與第一
    條、第四條所約定的是同一件事情，因當時房屋尚未拆除所
    以就分割並轉回給賣方到以牆壁外緣為準，以被告所持的買
    賣契約正本，未載明其他約定事項第五條來看，應該僅是第
    五條的部分未於書立買賣契約時填載，其他部分都是在寫賣
    賣契約時所寫，342（582-2）土地地籍圖謄本，後來分割出
    34 2之1地號土地即是其他約定事項所稱賣方要分割並返還
    一公尺土地給買方的範圍，分割移轉的事情也是我替他們辦
    的，辦好之後雙方沒有爭議。當時建物還存在不知道建物的
    外牆與地籍線有多少的距離雖是約定一公尺的範圍事實上雙
    方的意思是以到牆壁外牆為準為退縮的範圍。依照買賣契約
    書所載並沒有約定於分割轉回後582-2地號土地還要再退一
    公尺土地給原告，當時是買方過戶之後，再將權狀交給我，
    去辦理分割轉回一公尺範圍土地給賣方，如果雙方對於分割
    出的範圍有意見，事後應不會依約履行交付價款的事情，所
    以雙方應該沒有爭議，當時土地是登記給己○○即被告的太
    太，己○○於簽訂買賣契約時有在場，所以他也知道其他特
    約事項的內容，丙○○是介紹土地買賣的介紹人，擬完買賣
    契約書之後我有將內容唸給兩造聽，己○○有在場，雙方沒
    有表示反對意見，就在契約上簽名，在場人有說了什麼話已
    經不記得了」、「簽定買賣契約時不記得有原告所有的第
    341的土地及分割返還的第342-1地號土地要讓被告通行這樣
    的約定，特約事項第一點是雙方約定好之後叫我記載進去，
    確實的範圍是哪裡到哪裡並沒有到現場去看，所以我也不記
    得應該到哪裡，後來地政機關有去測量，測量出兩造所約定
    以牆壁外緣為準的一公尺範圍即是後來分割出來的第342-1
    地號土地。兩造在測量時有沒有在場我不記得。當初簽完買
    賣契約因為有第一條的限制才會產生第四條約定的問題，買
    賣契約當時是買整筆土地，並沒有因為移轉登記的面積超過
    買賣所約定的面積，而需由買方將超過未買的部分移轉返還
    給賣方的情形。分割出第342-1返還給原告，是依照契約書
    其他特約事項的約定所辦理，並不是因為有移轉登記超過買
    賣面積所造成的。第342-1地號土地就是扣除價金的款項」
    等語在卷，是依證人所述顯然其他特約事項並無如原告所述
    買方除分割一公尺土地賣回予原告外，尚須再退縮東側一公
    尺土地供原告使用之約定，買方游炎清既已依約定將分割出
    之一公尺土地即同地段第三四二之一地號予原告，則其應負
    之義務業已履行完畢，原告主張被告應再就系爭第三四二地
    號土地向東側退縮一公尺如附圖所示（丙）案Ａ部分之範圍
    供其通行，自屬無稽。
六、從而，原告主張依據不動產買賣契約請求被告應將員林鎮○○○段第三四二地號如附圖所示（甲）案Ａ部分面積０‧０
    ０六四三公頃之一樓建物及（乙）案Ａ部分面積０‧００一
    四三一公頃之二樓建物拆除，為無理由，應予駁回，其假執
    行之聲請亦失所附麗，應併予駁回。
七、結論：本件原告之訴為無理由，並依民事訴訟法第七十八條
    ，判決如主文。
中　　華　　民　　國　　94　　年　　11　　月　  30　　日
                  民事第二庭    法　官　黃倩玲
以上正本係照原本作成。
如對判決上訴，應於判決送達後20日內向本院提出上訴狀。
中　　華　　民　　國　　94　　年　　12　　月　　2 　　日
                      　　　    書記官　彭月美
